---
title: "ACP sobre la hoja del tabaco"
author: "Diego(s) Prieto y Valcarce"
date: 2020
output: 
  html_notebook:
    fig_width: 10 
    fig_height: 5
---
```{r include = FALSE}
load('tabaco.RData')
attach(tabaco) # para no tener que llamar todo el rato a la base de datos
# Librerías que usaremos:
library(corrplot)
library(GGally)
```

\renewcommand*\contentsname{Índice}
\tableofcontents
\newpage

\section{Análisis descriptivo}
Antes de empezar a analizar las componentes principales, realizamos un 
análisis exploratorio; por lo que primero empezamos observando que contiene
la base de datos proporcionada.
```{r}
str(tabaco)
```
Podemos observar que no hay ninguna variable cualitativa y que tenemos 
una base de datos de 8 variables y 25 observaciones. Procederemos 
ahora a realizar un pequeño resumen de los datos:
```{r}
summary(tabaco)
```
\subsection{Análisis univariante}
Vamos a analizar variable a variable para conocerlas un poco más. Como 
todas las variables son cuantitativas continuas realizaremos tanto histogramas
como diagramas de cajas sobre la muestra:
```{r fig.width = 10, fig.height = 5, fig.align = 'center'}
par(mfrow=c(2,4))
hist(nitrogeno, main = 'Nitrógeno')
hist(potasio, main = 'Potasio', breaks = 5)
hist(fosforo, main = 'Fósforo')
hist(calcio, main = 'Calcio')
hist(magnesio, main = 'Magnesio')
hist(carbono, main = 'Carbono')
hist(azucar, main = 'Azúcar')
hist(nicotina, main = 'Nicotina')
```
Nótese que hemos cambiado el número de intervalos con el que se genera el
histograma del potasio, puesto que los calculados por R no eran 
representativos: generaba 9 columnas, recordemos que tenemos solamente
25 entradas, y dejaba la media de los datos sin ninguna frecuencia.

Ahora vamos a hacer los diagramas de cajas:
```{r fig.width = 10, fig.height = 4.5, fig.align = 'center'}
par(mfrow=c(2,4))
boxplot(nitrogeno, main = 'Nitrógeno')
boxplot(potasio, main = 'Potasio')
boxplot(fosforo, main = 'Fósforo')
boxplot(calcio, main = 'Calcio')
boxplot(magnesio, main = 'Magnesio')
boxplot(carbono, main = 'Carbono')
boxplot(azucar, main = 'Azúcar')
boxplot(nicotina, main = 'Nicotina')
```
Se puede observar que tenemos datos 'atípicos' en las variables fósforo,
calcio, magnesio, carbono y azúcar.

\subsection{Análisis multivariante}
Mostraremos a continuación los gráficos de dispersión para cada par de 
variables, pero como tenemos 8, no aporta una gran información visual,
por lo que posteriormente analizaremos más en profundidad las correlaciones.
```{r}
pairs(tabaco)
```
```{r fig.width = 3, fig.height = 3.5, fig.align = 'center'}
corrplot(round(cor(tabaco), digits = 3), type = "lower")
```

Como se puede observar en la gráfica, donde los colores oscuros representan 
correlaciones altas entre cada par de variables, como por ejemplo vemos
correlaciones negativas fuertes entre potasio y fósforo y calcio y correlaciones
positivas fuertes entre fósforo con calcio, azúcar y nicotina y el azúcar con la nicotina.

Hay otras variables, que están correlacionadas, pero en menor medida, pero
que en conjunto son suficientes como para pensar que se puede realizar un
análisis de componentes principales (ACP).

\section{Análisis de componentes principales}
Empezamos haciendo las componentes principales:
```{r}
( tabaco.acp <- princomp(tabaco) )
```
\subsection{Número de componentes principales}
```{r}
summary(tabaco.acp)
```

Podemos observar que con 2 componentes principales, podemos explicar 
el 93.9\% de la variabilidad de los datos. Es cierto que cogiendo la 
tercera componente principal pasaríamos a explicar el 97\%, pero no compensa
porque supone más costo computacional y sería más difícil de interpretar
gráficamente.

\subsection{Correlaciones entre CP y variables originales}
```{r fig.width = 10, fig.height = 4, fig.align = 'center'}
loadings(tabaco.acp)
barplot(loadings(tabaco.acp),beside=TRUE)
```
Se puede observar tanto gráfica como numéricamente que en la componente 1
el potasio tiene un peso muy superior al resto de las variables, mientras
que en la componente principal 2, sucede lo mismo pero el peso lo tiene 
el magnesio.
\subsection{Expresión de las componentes principales}
$$ \vec{z} = \vec{x} \cdot carga factorial$$
$z_1 = -0.965\cdot x_2 + 0.181 \cdot x_3 - 0.128 \cdot x_5$
 
$z_2 = 0.156\cdot x_1 - 0.225\cdot x_3 - 0.155\cdot x_4 -0.826\cdot x_5 + 0.172\cdot x_6 - 0.417\cdot x_7 - 0.122 \cdot x_8$
 
$z_3 = 0.254\cdot x_2 + 0.707\cdot x_3 + 0.135\cdot x_4 -0.46\cdot x_5 - 0.183\cdot x_6 + 0.399 \cdot x_7 + 0.103 \cdot x_8$
 
$z_4 = 0.245\cdot x_1 + 0.367\cdot x_3 + 0.405 \cdot x_4 + 0.179\cdot x_5 + 0.718\cdot x_6 - 0.293\cdot x_7$
 
$z_5 = 0.298\cdot x_1 - 0.483\cdot x_3 + 0.319\cdot x_4 - 0.142\cdot x_5 + 0.265\cdot x_6 + 0.684\cdot x_7 - 0.132\cdot x_8$
 
$z_6 = 0.595\cdot x_1 + 0.185\cdot x_3 - 0.703\cdot x_4 + 0.171\cdot x_5 + 0.154 \cdot x_7 - 0.231\cdot x_8$
 
$z_7 = 0.626\cdot x_1 + 0.423 \cdot x_4 - 0.574\cdot x_6 - 0.284\cdot x_7$
 
 $z_8 = 0.277\cdot x_1 - 0.111\cdot x_3 + 0.107\cdot x_6 + 0.943\cdot x_8$
 
 Siendo 
 $$
 \begin{matrix}
 x_1 &\rightarrow& \mbox{ nitrógeno} \\
 x_2 &\rightarrow&\mbox{ potasio} \\
 x_3 &\rightarrow&\mbox{ fósforo} \\
 x_4 &\rightarrow&\mbox{ calcio} \\
 x_5 &\rightarrow&\mbox{ magnesio} \\
 x_6 &\rightarrow&\mbox{ carbono} \\
 x_7 &\rightarrow&\mbox{ azúcar} \\
 x_8 &\rightarrow&\mbox{ nicotina}
 \end{matrix}
 $$
 
\subsection{Porcentaje de variabilidad}
```{r}
summary(tabaco.acp)
```
La componente principal 1 explica el 86.68\% de la variabilidad total y la
componente principal 2 el 7.07\%.
\subsection{Variables explicadas}
```{r}
loadings(tabaco.acp)
```
Como se pudo observar la CP1 solo explica 3 variables, siendo una de ellas (potasio)
claramente superior en peso (-0.9) y en la CP2 justamente explica todas las variables
excepto el potasio, y le da un peso muy alto al magnesio (-0.8) seguido del azúcar (-0.4). El resto
de las variables en esta segunda componente rondarían los -0.1.
\subsection{Importancia relativa de las CP}
```{r fig.width = 10, fig.height = 3.5, fig.align = 'center'}
par(mfrow=c(1,2))
screeplot(tabaco.acp, main = "CP")
screeplot(tabaco.acp, type = "lines", main = "CP")
```
Claramente se observa que a partir de la segunda componente principal la variabilidad
explicada no crece tanto como para que sea significativa y por tanto, tenerlas en cuenta.
\subsection{Varianzas de las componentes obtenidas}
```{r}
tabaco.acp$sdev^2
```
\subsection{Matriz de puntutaciones y representación}
```{r}
# Las puntuaciones (mostramos las primeras que son demasiadas)
knitr::kable(tabaco.acp$scores[1:5,], digits = 3, format = "latex")
plot(tabaco.acp$scores[,1],tabaco.acp$scores[,2], 
     xlab="Componente 1", ylab="Componente 2", pch=16)
```

\subsection{Biplot}
```{r}
biplot(tabaco.acp)
```
Lo que se describió anteriormente sobre que la componente principal 1 daba un 
gran peso al potasio puede confirmarse gráficamente ahora ya que es la única
que aparentemente no está en el centro de coordenadas. En cuanto a la componente
principal 2, gráficamente no puede afirmarse nada.

\subsection{Rotación Varimax}
En otros casos puede resultar conveniente realizar una rotación Varimax, pero
en este caso, donde las componentes originales escogidas, ya destacaban por
tener pocas variables con mucho peso (y además, la CP1 con muchos nulos), no aporta
información nueva realizar la rotación. De todas maneras, se realizaría de 
la siguiente forma:
```{r}
varimax(loadings(tabaco.acp))$loadings
```
\subsection{Cargas factoriales en subgrupos}
```{r}
tabaco.baja <- tabaco[tabaco$nicotina<1, 1:7]
tabaco.alta <- tabaco[tabaco$nicotina>=1, 1:7]
# ACP:
# Nicotina baja:
( test.acp.b <- princomp(tabaco.baja) )
summary(test.acp.b)
loadings(test.acp.b)
```
```{r fig.width = 5, fig.height = 3.5, fig.align = 'center'}
barplot(loadings(test.acp.b),beside=TRUE)

# Nicotina alta
( test.acp.a <- princomp(tabaco.alta) )
summary(test.acp.a)
loadings(test.acp.a)
```
```{r fig.width = 5, fig.height = 3.5, fig.align = 'center'}
barplot(loadings(test.acp.a),beside=TRUE)
```
Lo que vienen siendo los valores numéricos, como era de suponer, se ven modificados,
pero la idea de que hay 2 variables (una por componente) con un peso muy superior
a las demás se mantiene, por lo que realmente no podemos decir que haya diferencia
entre analizar los subgrupos y analizar el grupo completo. No obstante, si 
que existe una diferencia pequeña entre ambos subgrupos y es la importancia que toma
el fósforo en las componentes 1 y 2; siendo la primera relativamente pequeña 
y negativa (-0.2), pero siendo positiva y bastante superior en la segunda (0.4).

```{r include = FALSE}
ggpairs(tabaco, lower = list(continuous = "smooth"), 
        diag = list(continuous = "bar"), axisLabels = "none")
```
